【裁判字號】    98,訴,250
【裁判日期】    980710
【裁判案由】    確認法律關係不存在等
【裁判全文】
臺灣臺北地方法院民事判決               98年度訴字第250號
原      告  丁○○
            丙○○
兼 上二 人
訴訟代理人  己○○
共      同
訴訟代理人  吳天富律師
被      告  戊○○
            甲○○
            乙○○
共      同
訴訟代理人  薛博允律師
上列當事人間確認法律關係不存在等事件，本院於民國98年6月2
9日言詞辯論終結，判決如下：
    主      文
原告之訴駁回。
訴訟費用由原告負擔。
    事實及理由
一、原告起訴主張：
  (一)訴外人陳生才歿於民國55年間，陳生才遺有四房，分別為陳
    永錄、陳朝奎、陳水木及陳增喜，原告為二房子孫，被告則
    為四房子孫，又各房於80年8月25日就陳生才遺產簽立分割
    協議書，並未包括臺北市○○段○○段第236、236之1地號土
    地在內，係因陳生才於生前即於52年間業已將坐落臺北市○○段○○段第236、236之1地號土地贈與陳永錄、陳朝奎及陳
    水木，陳增喜因不具自耕農身分，故未受贈與，陳水木於64
    年4月5日死亡，原告因繼承關係取得坐落臺北市○○段○○
    段第236、236之1地號土地應有部分各1/24（下稱系爭土地
    ），且均已辦妥繼承及分割登記，歷年來系爭土地之稅金亦
    由原告繳納，並無被告所稱信託登記之情事。
  (二)鬮分合約字並無所有權人簽名及簽立之時間，故無效力，縱
    使鬮分合約字有效，因前述四房又於80年8月25日就陳生才
    遺產簽立分割協議書，後約代替前約，應以分割協議書為準
    。
  (三)嗣被告於89年間向原告表示願以新臺幣（下同）400萬元向
    原告買受系爭土地，由原告於89年11月24日簽立同意書（下
    稱系爭同意書），且為避免他房知情引發爭議，買賣金額不
    載於同意書上，另於89年12月5日簽立承諾書（下稱系爭承
    諾書）交原告收執，並在承諾書中載明該土地日後若有糾紛
    ，均與原告無涉等語，經原告簽署同意書後，被告已依約將
    系爭承諾書交付予原告。詎被告於取得系爭同意書後，即拒
    不付款，並持系爭同意書向法院訴請移轉系爭土地之所有權
    登記，經本院95年度訴字第5213號及臺灣高等法院95年度上
    字第892號判決獲准。
  (四)惟系爭同意書僅係為登記方便所為之權宜方法，避免繳納所
    需之各種稅金，故其上所載並非兩造之真意，依民法第87條
    之規定，系爭同意書應屬無效，且該無效之法律行為於原告
    簽立時，被告即已明知，依民法第113條、第767條規定，被
    告自應負回復原狀之義務。
  (五)原告係因繼承而取得系爭土地所有權，且於81年分割繼承登
    記完竣，系爭同意書會以信託登記之名義，乃因於89年ll月
    間為配合當時農業發展條例第l7條第1項有關回復登記為所
    有人之規定，由被告提議並以其聘請之代書辛○○書寫，以
    同意書方式行之，被告另以承諾書交付原告，以為代價之證
    明，故系爭同意書須符合內政部的2個函示及農發條例第17
    條第1項規定才有效，是附條件之法律行為，但以信託登記
    名義辦理回復登記，因無法補正而遭駁回，且現已逾農業發
    展條例第17條第1項所規定之修正施行後1年之得請求回復登
    記為所有人之時效，可見系爭同意書所附之3個條件都不能
    成就，系爭同意書之法律關係確實已不存在。詎被告竟未將
    文件資料交還原告，回復買賣契約，而於95年2月23日擅自
    偽造買賣契約書，持向稅捐稽徵機關申請增值稅申報，但未
    得逞，另於95年3月間以系爭同意書法律關係為據，訴請原
    告移轉登記系爭土地。
  (六)則兩造間就系爭土地究是買賣契約或同意書之法律關係，實
    不明確，原告自有受確認判決之法律上利益。爰基於系爭同
    意書之法律關係，及依民法第113條、第767條之規定，聲明
    ：(1)確認系爭同意書契約無效；(2)被告應將系爭土地經臺北
    市松山地政事務所以97年（01）松山字第081300號收件、於
    97年4月28日登記、登記原因為判決移轉之登記塗銷。
二、被告則以：
  (一)系爭同意書載有：「…同意將上開兩筆土地（即系爭土地）
    ，回復所有權登記為戊○○、甲○○、乙○○等3人所有，
    每人持分各72分之1」等語，可知，兩造間就上述土地之回
    復所有權登記，業已達成意思表示一致。又系爭同意書並非
    通謀虛偽意思表示，被告亦無義務將系爭土地原移轉登記塗
    銷回復予原告所有。
  (二)被告之被繼承人陳增喜依鬮分合約字，應分得兩造之先袓陳
    生才所有坐落臺北市○○○段187番地土地1分6厘5毛及同段
    189番地土地3分8厘2毛，該189番地土地已改編為松山區○○段○○段236地號土地，嗣陳生才之全體繼承人於80年8月
    25日簽立遺產分割協議書，同時由陳水木、陳朝奎、陳永錄
    三房出具承諾書，承諾登記於渠等名下之上開236地號土地
    應有部分屬陳增喜所有，並承諾嗣後陳增喜之子女如欲處分
    前開不動產，絕無任何異議，同意提供所需之任何證件。前
    揭236地號土地其後分割為236地號、236之1地號等，原告三
    人就該等土地所有權之應有部分各24分之1，原告復於89年
    11月24日書立同意書，同意將上述236地號、236之1地號土
    地，回復所有權為被告三人所有，每人持分各72分之1，並
    無被告應給付原告4百萬元之約定。上情並經本院95年度訴
    字第5213號、臺灣高等法院95年度上字第892號及最高法院
    97台上字第187號民事判決確定在案，是兩造間並無買賣關
    係存在，本件之重要爭點業經歷審9次裁判所判斷，原告未
    能提出足以推翻原判斷之訴訟資料，其訴顯無理由。
  (三)原告於本件主張系爭同意書是通謀虛偽意思表示，在本院95
    年度訴字第5213號事件中，又稱是遭被告詐欺所簽立，可見
    原告所述不實等語置辯。並答辯聲明：原告之訴駁回。
三、不爭執事項：
  (一)被告之被繼承人陳增喜於60年11月7日死亡，依鬮分合約字
    所載，應分得先祖陳生才遺產即坐落臺北市○○○段187番
    地號土地1分6厘5毛、及189番地號土地3分8厘2毛（189番地
    號，重測後為松山區○○段○○段236地號，下稱分割前之23
    6地號土地）。嗣前揭分割前之236地號土地於84年8月21日
    ，逕為分割成同地段236及236之1地號，面積依次為782、16
    95平方公尺，原告原就系爭土地之應有部分各為24分之1。
    此亦有鬮分合約字可證（本院卷第19頁）。
  (二)陳生才之繼承人於80年8月25日簽立遺產分割協議書，協議
    陳生才遺產之分割繼承事宜，不包括系爭土地在內；又訴外
    人陳義城代理陳水木、陳義清代理陳朝奎、陳郭秋月代理陳
    永錄，對陳增喜書立「本人名義登記之臺北市○○區○○段
    1小段236地號土地一筆持份部分，雖係登記本人名義，惟其
    所有權確實屬於陳增喜所有無誤，嗣後陳增喜子女如欲處分
    前開不動產，本人絕無任何異議，同時本人同意提供所需之
    任何文件。」之承諾書。並有遺產分割協議書、承諾書可憑
    （本院卷第18、69頁）。
  (三)原告三人於89年11月24日簽署同意書，記載：依農業發展條
    例第17條第1項規定，及內政部89年6月14日台內中地字第89
    78874號函和內政部89年8月28日台內中地字第8979877號函
    ，檢附本同意書1式2份，印鑑證明1份，戶籍謄本1份，作為
    登記原因證明文件，書面同意將系爭土地回復所有權登記為
    被告三人所有等語。又被告三人於89年12月5日分別書立：
    因陳增喜子女請求恢復登記系爭土地之原告三人之應有部分
    ，承蒙原告三人同意無條件提供所需之文件，爾後有關該筆
    土地之任何糾紛概與原告三人無關，由陳增喜子女承受等語
    。復有同意書、承諾書可考（本院卷第13至17頁）。
  (四)被告於95年間依系爭同意書起訴請求原告辦理系爭土地所有
    權移轉登記，經本院95年度訴字第5213號、臺灣高等法院95
    年度上字第892號、最高法院97年度台上字第187號判決被告
    勝訴確定，有前述判決可稽（本院卷第195至202頁）。
  (五)原告於97年間依買賣契約之法律關係請求被告給付買賣價金
    400萬元，經本院以97年度訴字第2309號判決原告敗訴，原
    告已提起上訴，有前開判決可稽（本院卷第209、210頁）。
四、原告主張系爭同意書是通謀虛偽意思表示而無效，且因所附
    之條件無法成就而失其效力，聲明確認系爭同意書契約無效
    及請求被告依該同意書所取得本院95年度訴字第5213號勝訴
    確定判決之移轉系爭土地應有部分之登記塗銷，被告則以前
    詞置辯，茲分述如下：
  (一)系爭同意書所載是否為通謀之虛偽意思表示而無效？
  1.按「表意人與相對人通謀而為虛偽意思表示者，其意思表示
    無效。但不得以其無效對抗善意第三人。虛偽意思表示，隱
    藏他項法律行為者，適用關於該項法律行為之規定。」，民
    法第87條定有明文。次按「上訴人主張系爭房屋所有權之讓
    與於被上訴人，係與上訴人通謀而為之虛偽行為，應由該上
    訴人負舉證責任。」，有最高法院27年上字第2622號判例要
    旨可資參照。查原告主張系爭同意書是兩造通謀而為虛偽意
    思表示，揆諸前揭說明，應由原告就其主張之事實負舉證責
    任。
  2.證人庚○○於本院具結證稱：「我是原告己○○的配偶，有
    看過這個同意書（提示證2同意書），我當天不在，原告己○○跟我說，陳鄭勤還有他兒子被告戊○○有來，說要400
    萬元跟我們買236-1、236-2的土地，我就跟原告己○○說有
    那麼少嗎？我先生說那個因為是親戚，所以沒有關係。簽同
    意書那天是在我叔叔原告丙○○那邊簽的，我有跟己○○一
    起去，可是我沒有參與，我不知道他們內容是什麼，因為我
    在後面，我都沒有聽到他們說什麼。236、236-1土地稅金一
    開始從52年就是我們繳的，繳到96年輸掉才給被告繳，遺產
    稅也是我們繳。」等語（本院卷第125、126頁）。是證人庚○○是聽聞原告己○○所述系爭同意書簽立過程，並非親自
    見聞前述事實，其所為關此部分之證詞，尚難據以認定原告
    主張之事實，至於系爭土地相關稅捐是由原告繳納，與系爭
    同意書是否為兩造通謀之虛偽意思表示者無涉。
  3.證人辛○○於本院具結證述：「同意書之簽立是被告3人89
    年11月間來找我，說土地當初是登記在某人名下，後來那個
    人死亡後，繼承登記在原告名下，所以被告請求要回復所有
    權，問我這案子要怎麼處理，我說內政部有這種解釋令，但
    是先決條件要取得土地所有權人的同意書及印鑑證明，所以
    我就依被告意思幫被告擬原證2同意書，我去找原告，只有
    原告己○○在家，我拿同意書給看原告己○○看，說要辦回
    復所有權要你們的同意才可以，是否願意，原告己○○很乾
    脆一下就簽，原告己○○說該給人家就還給人家，其他兩個
    原告應該是原告己○○請他們兄弟蓋出來的，等了幾個禮拜
    後我才回去原告己○○那邊拿，沒有講其他的事情了。89
    年12月5日的承諾書，見證人是我簽名（提示原證3承諾書）
    ，當時在辦理回復所有權登記時，原告說如果辦不出去，過
    程發生法律爭議，與他們無關，不要扯到他們身上，要我打
    承諾書給原告，他們只要做個安心。」等語（本院卷第173
    至175頁），是依證人辛○○之證述，亦無從證明系爭同意
    書是兩造通謀而為之虛偽意思表示。
  4.據上所陳，原告既無法舉證證明系爭同意書是兩造通謀而為
    之虛偽意思表示，其上開主張，即難採信。
  (二)系爭同意書是否附有解除條件？有無因解除條件成就而無效
    ？
  1.按「附解除條件之法律行為，於條件成就時，失其效力。」
    ，民法第99條第2項定有明文。次按所謂條件，係當事人以
    將來客觀上不確定事實之成就或不成就，決定法律行為效力
    之發生或消滅之一種附款，故事實之不確定性，為條件之特
    徵，且須出於當事人明示或默示之約定。」，有最高法院83
    年度台上字第1740號、84年度台上字第1757號判決要旨可資
    參照。
  2.按92年2月7日修正施行前農業發展條例第17條第1項規定：
    「本條例修正施行前，繼承人因受原土地法第30條之1及修
    正前本條例第31條之限制，而以約定或信託方式，將農地或
    其持分登記於受託人名下者，於本條例修正通過後1年內，
    得請求回復登記為所有人。回復請求權人並得請求依其持分
    分割。」。又查內政部89年6月14日（89）台內中地字第897
    8874號函釋略以：「…（一）有關農地，指農業發展條例第
    3條第1項第11款所稱之耕地而言。（二）有關繼承人申請資
    格：1.限於89年1月27日（含）以前，繼承人因受原土地法
    第30條之1及原農業發展條例第31條規定，以約定或信託方
    式將農地或其持分登記於受託人者，得於90年1月28日（含
    ）以前，請求回復登記為該繼承人所有。2.土地登記簿以「
    繼承」、「分割繼承」為登記原因者。（三）有關辦理所有
    權回復登記應提下列文件：1.土地登記規則第34條規定之文
    件。2.登記原因證明文件，指下列文件之一：登記名義人之
    同意書或受託契約書或協定書。3.登記名義人之同意書或受
    託契約書或協定書，除經公證或認證者，免附印鑑證明外，
    應另檢具印鑑證明…。」，以及內政部89年8月28日（89）
    台內中地字第8979877號函釋略以：「…地政機關為配合上
    開條例規定之執行，前經本部以89年6月14日台內中地字第8
    97784號函各直轄市及縣（市）政府有案，依上函規定農地
    申辦所有權回復登記，應提出之登記原因證明文件，指下列
    文件之一：登記名義人之同意書或受託契約書或協定書。是
    以，有關登記原因發生日期之填寫，應以上開所附文件同意
    或成立之日期為準。」（見本院卷第211至213頁）。準此，
    前開農業發展條例規定，是賦予因受制於之前法令規定而需
    將土地信託登記與他人者，有回復所有權登記請求權，至於
    內政部89年6月14日（89）台內中地字第8978874號及89年8
    月28日（89）台內中地字第8979877號函釋，僅在補充說明
    執行前開農業發展條例規定之細項規則，並非將來客觀上不
    確定事實，亦即非民法第99條所規定之「條件」。
  3.原告三人於89年11月24日簽署同意書，記載：依農業發展條
    例第17條第1項規定，及內政部89年6月14日台內中地字第89
    78874號函和內政部89年8月28日台內中地字第8979877號函
    ，檢附本同意書1式2份，印鑑證明1份，戶籍謄本1份，作為
    登記原因證明文件，書面同意將系爭土地回復所有權登記為
    被告三人所有等語，是依系爭同意書所載以及前述證人辛○○之證詞，可資證明原告當時確實同意將系爭土地「回復」
    所有權登記為被告三人所有，亦即有將系爭土地移轉登記與
    被告之意思，而經兩造達成意思表示一致，並配合前揭法律
    及函釋之規定，而出具系爭同意書予被告，以憑辦理，並無
    附解除條件之明示或默示約定之情事。
  4.證人辛○○於本院具結證述：「我是代理人，用同意書以被
    告3人名義到松山地政事務所申請辦理登記，被松山地政事
    務所通知在15天內補正6個事項，我們沒有辦法補正，補正
    事項第6項有說要再請示內政部，後來就是駁回。回復所有
    權是屬於單獨登記，我領回卷宗資料，把全卷交給被告3人
    。」等語（本院卷第173至175頁），以及臺北市松山地政事
    務所98年6月17日北市松地一字第09830923700號記載：「…
    本所89年12月11日收件松山字第21390、21391號連件和解回
    復所有權登記申請案，原有尚需補正事宜，惟因逾期未補正
    ，本所依上開規定予以駁回…」，並檢附補正、駁回通知單
    稿影本（見本院卷第237至239頁）。足認當時被告所為回復
    所有權登記之申請是因逾期未補正而遭駁回，至於補正事項
    第六點已載明正請示內政部中，自須待內政部函釋後才能補
    正，並非不能補正，是原告主張系爭同意書無法辦理回復所
    有權登記，業因解除條件成就而失其效力云云，尚無可採。
  (三)被告有無將系爭土地原移轉登記塗銷，並回復予原告所有之
    義務？
 1.原告未舉證證明就系爭同意書兩造有通謀而為虛偽意思表示
    之事實，且系爭同意書亦無附解除條件之約定，堪認系爭同
    意書業已成立有效。又依系爭同意書之記載，原告有將系爭
    土地「回復」登記為被告所有之意思表示，亦即有將系爭土
    地之所有權（應有部分）移轉登記為被告所有之意思表示，
    可知，兩造就系爭土地之回復所有權登記，業已達成意思表
    示一致。
  2.被告於95年間依系爭同意書起訴請求原告辦理系爭土地所有
    權移轉登記，經本院95年度訴字第5213號、臺灣高等法院95
    年度上字第892號、最高法院97年度台上字第187號判決被告
    勝訴確定，被告並持前述判決於97年4月28日將系爭土地所
    有權（應有部分）移轉登記為被告所有，有土地登記謄本在
    卷可證（本院卷第95至104頁），故原告已非系爭土地之所
    有權人。
  3.據上所陳，系爭同意書業已成立有效，並無無效之情事，被
    告並因此經由前述判決，取得系爭土地之所有權，原告依據
    民法第113條無效法律行為當事人回復原狀之規定、民法第7
    67條物上請求權之規定，請求塗銷前述被告依據前揭判決所
    為移轉系爭土地所有權登記，自無所據。
五、綜上所述，原告基於系爭同意書之法律關係，及依民法第
    113條、第767條之規定，聲明：(1)確認系爭同意書契約無效
    ；(2)被告應將系爭土地經臺北市松山地政事務所以97年（01
    ）松山字第081300號收件、於97年4月28日登記、登記原因
    為判決移轉之登記塗銷，為無理由，應予駁回。
六、因本案事證已臻明確，兩造其餘主張陳述及所提之證據，均
    毋庸再予審酌，附此敘明。
七、據上論結：原告之訴為無理由，並依民事訴訟法第78條、第
    85條第1項，判決如主文。
中    華    民    國    98    年    7     月    10    日
                  民事第一庭    法  官  賴秀蘭
以上正本係照原本作成
如對本判決上訴，須於判決送達後20日內向本院提出上訴狀
中    華    民    國    98    年    7     月    10    日
                                書記官  李佩芳


司法院資訊處製作；財團法人民間司法改革基金會備份。
